【裁判字號】    97,國,2
【裁判日期】    971203
【裁判案由】    國家賠償
【裁判全文】
臺灣彰化地方法院民事判決  97年度國字第2號
原      告  丁○○
法定代理人  戊  ○
            丙  ○
訴訟代理人  朱慧真律師
被      告  彰化縣二林鎮公所
法定代理人  己○○
訴訟代理人  許智捷律師
上列當事人間請求國家賠償事件，本院於民國97年11月19日言詞
辯論終結，茲判決如下：
    主      文
被告應給付原告新台幣壹佰玖拾捌萬零貳佰伍拾伍元，及自民國
九十七年一月九日起至清償日止，按年息百分之五計算之利息。
原告其餘之訴駁回。
訴訟費用由被告負擔二十分之九，其餘由原告負擔。
    事實及理由
一、按訴狀送達後，原告不得將原訴變更或追加他訴，但減縮應
    受判決事項之聲明者，不在此限，民事訴訟法第255條第1項
    第3款定有明文。查原告原起訴請求被告應給付原告金額為
    新台幣（下同）4,395,227元，嗣經減縮請求金額為2,722,7
    27元，核與前開規定，洵無不合，應予准許。
二、原告主張：
  (一)原告於民國95年6月11日深夜零時30分左右騎乘車牌號碼庚○○
    -192號機車，沿彰化縣二林鎮○○路由西往東方向行駛，行
    經仁愛路與忠孝街口時，因該路段坑洞（以下簡稱系爭坑洞
    或系爭路段）未經填補，致原告因此摔倒，受有頭部外傷及
    合併顱內出血等傷害。
  (二)系爭路段應由被告負責管理，然系爭坑洞未及時修補，路燈
    因跳電熄滅，被告未為有效必要修補，亦未豎立警告標誌，
    以提醒用路人，實屬管理有欠缺，故本件車禍之發生與被告
    對於系爭路段管理有欠缺之間，具有相當因果關係。
  (三)系爭路段無明顯括地痕，原告車損狀況亦不嚴重，顯示原告
    當時車速不快，亦未超速。原告雖屬無照駕駛，但就本件車
    禍之發生，並無過失。
  (四)爰請求被告損害賠償項目及明細如下：
  1.醫療費用：
    原告因本件車禍先後前往醫院住院多次，共支出醫療費用
    49,102元。
  2.不能工作之損害：
    原告受傷前曾在加油站打工，因本件車禍發生後至97年7月2
    5日截止，先後就醫進行顱骨修補手術，共2年不能工作，爰
    以最低工資15,800元計算，合計請求不能工作之損害379,20
    0元（計算式：15,800×12×2＝379,200）。
  3.看護費用：
    原告因本件車禍受傷後，分別自95年6月11日起至同年月21
    日止、自95年7月18日起至同年月22日止、自95年9月9日起
    至同月27日止、自96年2月28日起至同年3月6日止、自97年7
    月15日起至同年月25日止，陸續前往彰化基督教醫院（以下
    簡稱彰基醫院）進行顱骨修補手術，並委請其母丙○擔任看
    護，茲以職業看護每日2千元標準計算，爰請求52日看護費
    用合計104,000元。
  4.喪失工作能力之損害：
    原告因本件車禍受傷後，經彰基醫院殘障鑑定結論，原告因
    腦外傷後器質病變，短期記憶受損，屬於邊緣失智症，符合
    勞工保險殘費給付標準中「神經系統之病變，由醫學上可證
    明局部遺存頑固神經症狀者」，經鑑定喪失勞動能力程度百
    分之23.07。依原告受傷時年齡19歲算至60歲退休為止，尚
    有41年工作年期。茲以最低工資15,800元，按霍夫曼計算法
    扣除期前利息後，算出喪失勞動能力之損害為990,425元（
    計算式：15, 800×12×0.2307×22.64309≒990,425）。
  5.精神慰撫金：
    原告未滿20歲且未婚，即受此重創，已成殘廢，不僅行動不
    便，且歷經多次手術仍無法痊癒，爰請求賠償精神慰撫金
    120萬元。
  (五)本件車禍發生時，原告未成年，在加油站打工，家境貧困，
    亦未請領強制汽車責任保險金。
  (六)爰依國家賠償法第3條第1項、第5條，民法第184條第1項前
    段、第193條第1項及第195條第1項等規定，請求被告應給付
    原告2,722,727元，及自起訴狀繕本送達被告之翌日起至清
    償日止，按年息百分之5計算之利息等語。
三、被告辯稱：
  (一)依據彰化縣警察局芳苑分局道路交通事故現場圖所示，原告
    於95年6月11日23時45分發生車禍，與原告主張發生車禍時
    間不符，是否發生2次車禍，並非無疑。
  (二)本件車禍為事後報案，現場已無刮地痕，客觀上難以證明原
    告所受傷害係因系爭坑洞所致，故原告傷害與系爭坑洞，並
    無相當因果關係。
  (三)被告於本件車禍發生前5日即95年6月5日上午派前員修補系
    爭坑洞，已善盡管理之責，惟因連日下雨沖刷及車輛輾壓，
    以致該系爭路段又出現坑洞，此等因素實屬天災，被告於管
    理上並無欠缺。
  (四)被告為防止危險或損害之發生，於接獲通報後積極派員修補
    ，且於95年6月5日以後未再接獲路面破損通報，實無法期待
    被告於事前預見道路破損，應認被告管理無欠缺，自不生國
    家賠償責任。
  (五)原告請求損害賠償大都無據，且金額過高，分述如下：
  1.醫療費用：
    原告雖主張因本件車禍先後前往醫院住院4次，並支出醫療
    費用49,102元。惟其中95年9月9日係因傷口感染入院，應係
    其自身照護疏失所致，與本件車禍應無相當因果關係，故該
    次醫療、看護等費用不得請求賠償。
  2.不能工作之損害：
    原告未提供相關工作及薪資證明，足認其無工作，且未滿20
    歲，其父母負有扶養義務，故不得請求賠償。
  3.看護費用：
    原告未提出有看護事實之證明，且依彰基醫院函覆所示，無
    法評估是否需要看護或其形式，故不得請求賠償。
  4.喪失工作能力之損害：
    依勞工保險殘廢給付標準表所示，應以百分之5（計算式：
    60÷1,200＝0.05）計算較妥。加上原告請求自95年6月11日
    起2年不能工作損失，若再自同日請求喪失工作能力之損害
    ，該部分請有重複計算之虞。
  5.精神慰撫金：
    本件車禍有不可歸責於被告事由存在，原告請求金額亦屬過
    高。
  (六)原告為未成年人，無照駕駛，手持飲料，且本件車禍發生在
    深夜，駕駛人判斷力及反應力較弱，加上下雨，更導致視線
    不佳，原告車速逾時速40公里限制，顯然超速且未減速慢行
    ，終釀本件車禍發生，原告顯然與有過失，自應免除或減輕
    賠償金額。
  (七)綜上所述，被告毋庸負國家賠償責任，且被告縱有責任者，
    茲因原告與有過失，爰請依法減免被告責任，故請求駁回原
    告之訴等語。
四、兩造不爭執事項：
  (一)本件車禍發生時與原告同行之人，尚有其朋友甲○○、乙○
    ○等人，渠等當天行程係前往二林鎮閤家歡KTV唱歌。
  (二)本件車禍為事後報案，現場無明顯刮地痕。
  (三)被告於本件車禍發生前5日即95年6月5日上午曾派遣員前往
    修補系爭坑洞。
  (四)原告於本件車禍發生時係無照以右手駕駛，並以左手持飲料
    ，當時有戴安全帽。
  (五)本件車禍發生時，系爭坑洞未修補，且發生於深夜。
  (六)原告因本件車禍受有顱骨骨折及硬腦膜下腔出血、腹部鈍傷
    、右腳多處擦傷及撕裂傷，並多次前往彰基醫院進行顱骨修
    補手術。
  (七)原告於77年8月出生，本件車禍發生時尚未成年，其學歷為
    高中。
  (八)系爭路段由被告負責管理維護。
五、兩造爭執事項：
  (一)原告於前揭時間是否接連發生2次車禍。
  (二)被告是否應負國家賠償責任？
  (三)原告請求各種損害賠償項目，是否於法有據？
  (四)原告與有過失之責任比例？
六、經本院向彰化縣警察局芳苑分局調取本件車禍相關肇事資料
    ，得知證人甲○○於警詢時陳稱：車禍發生時間為95年6 月
    10日23時45分，原告之母丙○於警詢時陳稱：原告於95年6
    月10日22時30分出門，車禍發生時間為95年6月10日深夜12
    時許（即95年6月11日深夜0時），此情固與該分局道路交通
    事故調查報告表記載：車禍發生時間為95年6月10日22時30
    分，未盡一致。惟原告發生車禍時間為95年6月10日深夜12
    時（即95年6月11日深夜0時）前後，並無接連發生2次車禍
    情形，則無二致。基此，該道路交通事故調查報告記載車禍
    發生時間，應出於誤將原告之母所稱原告出門時間認作車禍
    發生時間所致。基此，被告辯稱原告可能發生2次車禍乙節
    ，不足採信。換言之，原告主張於前揭時地發生車禍，致其
    受傷乙節，洵堪採認。
七、按「公有公共設施因設置或管理有欠缺，致人民生命、身體
    或財產受損害者，國家應負損害賠償責任。」、「依第3條
    第1項請求損害賠償者，以該公共設施之設置或管理機關為
    賠償義務機關。」，國家賠償法第3條第1項、第9條第2項分
    別定有明文。又國家賠償法第3條所定之國家賠償責任，係
    採無過失主義，即以該公共設施之設置或管理有欠缺，並因
    此欠缺致人民受有損害為其構成要件，非以管理或設置機關
    有過失為必要。次按公共設施設置或管理有欠缺，不必為損
    害發生之唯一原因，即與被害人自己之行為或自然事實（如
    地震、颱風、大雨、洪水等）相結合而發生損害之結果，具
    有相關因果關係者，亦有國家賠償法第3條之適用。查原告
    主張其騎乘機車行經系爭路段，因被告負責管理維護之系爭
    路段坑洞未經填補，致其摔倒受傷，除據原告提出現場照片
    、道路交通事故現場圖影本、道路交通事故調查報告表影本
    及診斷書等件為證外，並經證人即原告友人乙○○於本院審
    理時證稱：「當天我與甲○○、原告及甲○○的妹妹相約去
    二林唱歌，我與原告都沒有載人，都是一人騎壹台去二林街
    上的ＫＴＶ包廂唱歌，我是第二台，原告是第一台，跟車視
    線可以看到，約有一百米，當天原告有載半罩式安全帽，安
    全帽有扣好，發生車禍時，我看到原告整個人一直發抖，已
    經昏迷，身體顫抖，我叫甲○○過來，趕快送醫院。（法官
    提示現場照片）原告倒地的地方就是在照片上坑洞的地方，
    原告在坑洞之前就倒地，我有看到原告有翻滾，當時原告時
    速約五、六十，當時原告左手喝飲料，一手騎車，原告都沒
    有被其他車子撞到，當時天色暗，電燈不太亮，旁邊是常心
    公園，事發之後，我們就報警，其他路人叫救護車，我想救
    護車來可能來不及，我叫甲○○騎機車載我與原告，原告夾
    在中間，就送原告到二基就醫，我沒有看到原告身體那一個
    部位先著地，我有看到撞到頭，安全帽已經彈開了，安全帽
    我們沒有撿起來，現在何處也不知道。」等語（本院97年10
    月29日言詞辯論筆錄參照），及原告友人即證人甲○○於本
    院審理時證稱：「當天我在現場，我也是騎機車，我們是要
    去二林鎮上的閤合家歡相約去唱歌，我載我女友，當天共有
    幾台機車我忘記了，我是第三台，第壹台是原告，第二台是
    乙○○，我距第一部車幾十公尺左右，當時原告車速我不知
    道，我的車速六十左右，所以原告的車速應該與我差不多，
    我沒有注意看原告有無戴安全帽。當時我們直行，到了路口
    ，原告撞上就飛起來，原告是胸部著地，頭部有沒有撞到我
    不知道，沒有翻滾，整個人與機車一起飛起來，是碰到現場
    照片上的坑洞才飛起來，是前輪先下去，當天稍微有露水，
    沒有下雨，路上濕濕的，坑洞旁邊也是碎石一堆，坑洞的照
    片就是我當天看到的現場狀況，沒有經過整理，我看到原告
    當天有流血，原告是送到醫院才昏倒，現場時並沒有昏倒。
    」等語（本院97年10月29日言詞辯論筆錄參照），相互對照
    渠等證詞大抵相符，復經本院調取臺灣彰化地方法院檢察署
    95年度偵字第8172號公共危險案件偵查卷宗全卷，核閱屬實
    ，自堪信原告此部分之主張為真實。至於被告雖辯稱已修補
    系爭坑洞，善盡公共設施管理之責，嗣後再次出現坑洞，係
    因連日下雨沖刷及車輛輾壓所致，被告於管理上無欠缺等語
    ，顯然曲解國家賠償法第3條法定構成要件，核屬事後卸責
    之詞，不足採信。基此，本件車禍與被告未及時修補系爭坑
    洞間，具有相當因果關係無訛，原告因此公共設施管理之欠
    缺，而受有身體之損害，被告自應負起國家賠償責任。
八、按「國家損害賠償，除依本法規定外，適用民法規定。」、
    「不法侵害他人之身體或健康者，對於被害人因此喪失或減
    少勞動能力或增加生活上之需要時，應負損害賠償責任」、
    「不法侵害他人之身體、健康‧‧‧被害人雖非財產上之損
    害，亦得請求賠償相當之金額。」，國家賠償法第5條、民
    法第193條第1項、第195條第1項前段各定有明文。經查：被
    告既應負國家賠償責任，則原告本於前開規定，請求被告國
    家賠償，洵屬有據。茲就原告請求損害賠償項目，分別審酌
    如下：
  1.醫療費用：
    原告主張其因本件車禍受傷後，共支出醫療費用49,102元，
    業據原告提出相符之門診收據為證，且據彰基醫院97年6月6
    日九十七彰基府歷字第097060030號函覆稱：「‧‧‧二依
    病歷記載，陳君（指原告）於民國95年6月11日因車禍導致
    創傷性硬膜下出血，在本院急診就診並接受緊急顱骨切除手
    術及血塊移除手術，至95年6月21日出院。三民國95年7月18
    日，陳君因95年6月11日傷害預期腦壓會昇高之虞，所執行
    治療產生之顱骨缺損後果，再次入住本院進行顱骨成形手術
    修補缺損，至95年7月22日出院。四民國95年9月9日陳君又
    因前述手術傷口感染再度入住本院，並於95年9月11日移除
    植入顱骨、清創來解決傷口感染，至97年9月27日出院，故
    95年9月9日之傷口感染為95年6月11日外傷後之後續處理，
    具有因果關係。」等語。基此，原告所請求醫療費用49,102
    元，為增加生活上需要之費用，被告應負賠償責任。
  2.不能工作之損害：
    原告主張其受傷前曾在加油站打工，因本件車禍受傷後2年
    不能工作，遂以最低工資15,800元計算，合計請求不能工作
    之損害379,200元等情，已據原告提出各類所得扣繳暨免扣
    繳憑單為證，可見原告受傷時雖為未成年人，但確有相當工
    作能力無訛，是其請求不能工作之損害，即非無據。茲依原
    告所提診斷書記載原告病情及就診紀錄，顯示原告因本件車
    禍受有顱骨骨折及硬腦膜下腔出血、腹部鈍傷等傷害，加上
    歷次顱骨修補手術，均非短時間即能痊癒者，因此從寬認定
    原告不能工作之期間為2年，加以依據行政院勞工委員會96
    年6月22日勞動2字第096013 0576號令，每月最低工資由原
    來15,840元，修正為17,280元，自96年7月1日生效，原告所
    提15,800元之計算標準，均低於法定最低工資。基此，原告
    請求2年不能工作之損害379,200元（計算式：15,800×12×
    2＝379,200），此即為原告減少勞動能力之損害，被告應負
    賠償責任。
  3.看護費用：
    原告主張因本件車禍受傷後前往彰基醫院住院，委由母親看
    護照料，以職業看護每日2千元標準計算，爰請求52日看護
    費用104,000元。查經本院向彰基醫院函查原告所需看護詳
    情，雖經該醫院97年6月6日九十七彰基病歷字第097060030
    號函覆稱：無法評估是否須看護或其形式等語。惟依該醫院
    97年7月23日九十七彰基病歷字第097070044號函覆稱：「‧
    ‧‧二依病歷記載，陳君於95年6月11日因車禍由他醫院轉
    至本院急診時，其當時昏迷指數1+4+ET=6分（滿分15分，8
    分以下昏迷），瞳孔右眼：2.5，左眼4.0，雙側無光反應，
    表示腦幹壓迫，嚴重腦傷；經當日緊急顱骨切除手術，血腫
    移除金血手術，顱內壓監測器植入手術，術後入本院加護病
    房觀察；95年6月16日轉普通病房，迄95年6月21日出院。三
    民國95年7月18日，因車禍之腦傷後續處理入院，施行顱骨
    成形手術，迄95年7月22日出院；同年9月9日，因前述手術
    併發症，傷口感染入院，施予手術移除骨瓣，迄同年9月27
    日出院；96年2月28日復再次出院，其當時昏迷指數4+6+5=1
    5滿分，於同年3月1日行修補顱骨缺損手術，於同年3月6日
    出院‧‧‧」等語，及該醫院97年9月24日九十七彰基病歷
    字第097090193號函覆稱：「‧‧‧970715~97725：針對95
    年之顱骨骨折於彰基再度施行顱骨修補手術‧‧‧」等語，
    本院因此肯認原告共43日住普通病房期間，確有看護之必要
    ，則其請求比照職業看護每2千元之看護標準，合計請求看
    護費用86,000元（計算式：2,000×43＝86,000），此為增
    加生活上需要之費用，被告應負賠償責任。逾此範圍，不應
    准許。
  4.喪失勞動能力之損害：
    原告主張因本件車禍受傷後，經彰基醫院殘障鑑定喪失勞動
    能力程度百分之23.07，以原告19歲之年齡計算至60歲退休
    ，喪失41年工作能力，茲以最低工資15,800元計算，請求喪
    失工作能力損害990,425元。查經本院囑託彰基醫院鑑定原
    告殘障等級，嗣經該醫院97年9月24日九十七彰基病歷字第
    097090193號函檢附殘障鑑定報告書覆稱：「‧‧‧現存身
    體障害，右手不靈活、計算能力和記憶力稍差。依據勞工保
    險殘廢給付標準：殘廢項目：神經障害項目9，等級十三。
    神經系統之病變，由醫學上可證明局部遺存頑固神經症狀者
    ，所對照之喪失勞動能力程度百分之23.07。」等語。再者
    ，本件車禍發生迄至97年7月25日陸續住院治療期間，原告
    已請求2年不能工作之損害賠償，此2年屬重複請求，應予剔
    除。基此，本院因認原告因本件車禍受傷後喪失勞動年數為
    39年，茲以原告請求15,800元之標準，按霍夫曼計算法扣除
    期前利息後所得請求之損害為961,017元（計算式：15,800
    ×12×21.0000000×0.2307≒961, 017元，小數點以下四捨
    五入）。
  5.精神慰撫金：
    原告因系爭坑洞未及時修補而受有前開傷害，其受有精神上
    痛苦，自得請求賠償精神慰撫金即非財產上之損害。爰審酌
    原告學經歷、身分、地位、經濟財產狀況，所受痛苦之程度
    ，暨被告為地方自治團體，竟違反公共設施管理無缺完好之
    義務等一切情狀，因認原告請求100萬元之精神慰撫金，始
    屬相當，應予准許。逾此範圍，稍嫌過高，不應准許。
九、按「損害之發生或擴大，被害人與有過失者，法院得減輕賠
    償金額，或免除之。重大之損害原因，為債務人所不及知，
    而被害人不預促其注意或怠於避免或減少損害者，為與有過
    失。」，民法第217條定有明文。查原告於本件車禍發生時
    係無照以右手駕駛，並以左手持飲料，則被告辯稱原告與有
    過失乙節，堪予採認。本院據此審酌兩造原因力之強弱，因
    認原告應負擔百分之20之過失責任，被告則應負擔百分之80
    之損害賠償責任，較為適當。依此責任比例核算結果，原告
    得請求損害賠償之金額為1,980,255元〈計算式：（49,102
    ＋379,200＋86,000＋961,017＋1,000,000）×0.8≒1,980,
    255元，小數點以下四捨五入）。
十、綜上所述，原告本於國家賠償之法律關係，請求被告給付原
    告1,980,255元，及自起訴狀繕本送達被告之翌日即97年1月
    9起至清償日止，按年息百分之5計算之利息，為有理由，應
    予准許。逾此範圍之請求，不應准許，應予駁回。
十一、本件事證已臻明確，兩造其餘攻擊防禦方法及舉證，經審酌
    後於判決結果不生影響，爰不再贅詞詳列。
十二、訴訟費用負擔之依據：民事訴訟法第79條。
中    華    民    國    97    年    12    月     3    日
                民事第一庭      法  官  陳正禧
以上正本係照原本作成。
如對本判決上訴，應於判決送達後20日向本院提出上訴狀。
中    華    民    國    97    年    12    月     5    日
                                書記官  蕭美鈴


司法院資訊處製作；財團法人民間司法改革基金會備份。
